【裁判字號】    92,訴緝,167
【裁判日期】    921111
【裁判案由】    詐欺等
【裁判全文】
臺灣板橋地方法院刑事判決                        九十二年度訴緝字第一六七號
    公  訴  人  臺灣板橋地方法院檢察署檢察官
    被      告  乙○○
右列被告因違反洗錢防制法案件，經檢察官提起公訴（九十年度偵字第一三五七號
）及移
    主  文
乙○○幫助掩飾因自己重大犯罪所得財物，處有期徒刑伍月，如易科罰金，以參佰元
折算壹日。所得財物新臺幣陸仟元沒收，如全部或一部不能沒收時，以其財產抵償之
。
    事  實
一、乙○○於民國（下同）八十九年九月間，經由報紙廣告獲悉可藉由提供其在郵局
    或銀行等金融機構所開立帳戶之存摺、印章、提款卡等物，即可獲得每十日（郵
    局帳戶部分）或每三個月（其他金融機構帳戶部分）新臺幣（下同）六千元之「
    租金」對價，且依其智識程度，可預見提供自己之帳戶存摺、印章、提款卡等供
    他人使用，將幫助他人掩飾該他人因重大犯罪所得之財物，竟仍於同年九月二十
    七日及十月二日，分別前往郵政總局郵政儲金匯業局板橋大觀路郵局及陽信商業
    銀行板橋分行、合作金庫板橋分行，開立帳號00000000000000號
    （下稱郵局帳戶）、0000000000號（下稱陽信銀行帳戶）、0000
    000000000號（下稱合作金庫帳戶）等帳戶，復於同年十月二日晚間六
    時許，在桃園火車站附近，將其上開郵局帳戶、陽信銀行帳戶、合作金庫帳戶等
    總計三帳戶之存摺、印章、提款卡等物，均交付予某真實年籍姓名不詳、綽號「
    小陳」之成年人士使用，並取得原先約定之「租金」六千元（其餘部分之「租金
    」則未交付），以此方式幫助該「小陳」等成年人所組成之詐欺集團掩飾渠等因
    常業詐欺犯罪所得之財物（該詐欺集團係由真實年籍姓名不詳，自稱「小陳」、
    「林先生」、「李芳廷」等成年人所組成；其犯罪方式，或係在報紙上刊登借貸
    廣告，誘使需款週轉之不特定人依廣告內容與渠等聯絡，並向來電詢問者佯稱可
    提供貸款，惟須以電話銀行轉帳之方式繳付利息，而取得借用人之銀行帳戶電話
    轉帳密碼，再利用該密碼將借用人原先存於該帳戶內之款項悉數轉帳至渠等向乙
    ○○及其他不特定人以前述方式所收購之金融機構帳戶內，而詐取該等款項；或
    係偽以「華富投顧股份有限公司」之名義，向不特定人寄發贈獎活動傳單及彩券
    ，嗣收受者循傳單電話與渠等聯絡時，即向其佯稱已兌中高額獎金，僅需繳納一
    定數額之權利金後，即可領取獎金，而誘使誤認自己確已中獎之人依指示將「權
    利金」匯至上開乙○○及其他不特定人之帳戶內，而詐取匯入之款項，並藉此掩
    飾渠等常業詐欺犯罪所得之財物）。迨於八十九年十月三日，有報紙讀者甲○○
    因翻閱上開詐欺集團所刊登之借貸廣告，而以電話與自稱「林先生」之男子聯繫
    後，依「林先生」之指示，將其於臺北國際商業銀行開立之000000000
    0000號帳戶辦理電話銀行轉帳匯款（匯入帳號設定為乙○○前揭陽信銀行帳
    戶），並將該電話轉帳密碼告知「林先生」，以作為轉帳繳納利息之用，「林先
    生」則於同年十月七日，利用該電話轉帳密碼將甲○○前述帳戶內原已存入之款
    項七萬八千元（起訴書誤為七萬八千零十八元），悉數轉匯至乙○○上開陽信銀
    行帳戶內，嗣因甲○○遲未收到借款，經查閱其帳戶進出款項紀錄後，始知受騙
    ；另有翁小舜於八十九年十月十一日，於自家信箱內收到上開詐欺集團所寄發之
    「華富投顧股份有限公司七週年回饋大活動」贈獎傳單及彩券，經撥打傳單上之
    電話，即由某自稱「李芳廷」之女子向其佯稱其已兌中二獎，可獲獎金二千三百
    七十五萬元，僅需先繳納權利金一百六十萬元，即可領取全額獎金，翁小舜不疑
    有他，乃於同年十月十三日，依「李芳廷」之指示匯款三十八萬元至乙○○上開
    郵局帳戶內，另又陸續將各筆四十五萬二千五百元、三十萬元、二十一萬五千元
    之款項，分別匯至帳號00000000000000號之鄭曉萍郵局帳戶、帳
    號00000000000000號之吳淑萍郵局帳戶、帳號00000000
    000000號之胡家豪郵局帳戶內（鄭曉萍、吳淑萍、胡家豪等人，均由檢察
    官另案偵辦），嗣因該詐欺集團成員復行要求翁小舜再匯入五十萬元之稅金，翁
    小舜始察覺有異而知悉受騙。
二、案經甲○○訴由臺北縣政府警察局三重分局報請臺灣板橋地方法院檢察署檢察官
    偵查起訴及移送併案審理，嗣因乙○○逃匿，經本院發布通緝後將其緝獲到案。
    理  由
一、訊據被告乙○○固坦承於右揭時、地，提供上開郵局、陽信銀行、合作金庫等帳
    戶之存摺、印章、提款卡等物予「小陳」使用，並收取六千元之對價等事實，惟
    矢口否認有何幫助洗錢犯行，辯稱：當時「小陳」係告訴伊帳戶是拿來作節稅用
    途，伊不知道「小陳」等人竟會有常業詐欺之行為，亦不知帳戶會被用來洗錢，
    伊無幫助洗錢之犯意云云。經查：
  (一)被告於八十九年九月二十七日及十月二日，分別前往郵政總局郵政儲金匯業局板
    橋大觀路郵局及陽信商業銀行板橋分行、合作金庫板橋分行，開立前揭郵局帳戶
    、陽信銀行帳戶、合作金庫帳戶，並於同年十月二日晚間六時許，在桃園火車站
    附近，將其上開三帳戶之存摺、印章、提款卡等物，均交付予「小陳」使用，而
    取得約定之對價六千元等事實，業據被告於本院審理時供承明確，並有上開郵局
    帳戶、陽信銀行帳戶、合作金庫帳戶等之開戶資料及往來紀錄明細數紙在卷可稽
    （分別見臺灣板橋地方法院檢察署九十年度偵字第一三五○七號偵查卷宗【下稱
    偵查卷第一冊】第五至第六頁、第十六頁、第四頁，本院九十一年度訴字第一五
    四五號卷附之陽信商業銀行板橋分行九十一年十一月二十一日九十一年陽信板字
    第二十號函文所附存款明細表）。
  (二)告訴人甲○○、被害人翁小舜等人如事實欄第一項所載遭詐騙款項之情節，業據
    渠二人於偵查中指訴綦詳，並有報紙分類廣告影本（見偵查卷第一冊第二十四頁
    ）、告訴人甲○○前揭臺北國際商業銀行開戶申請資料影本及往來紀錄明細（見
    偵查卷第一冊第三十五至第三十六頁、第二十六頁）、電話銀行業務申請書影本
    （見偵查卷第一冊第二十三頁）、「富華投顧七週年回饋大活動」贈獎傳單影本
    （見臺灣高雄地方法院檢察署九十二年度他字第一○二六號卷宗【下稱偵查卷第
    二冊】第五十四頁）、郵政國內匯款執據影本六紙（見偵查卷第二冊第二十九至
    第三十四頁）、鄭曉萍、吳淑萍、胡家豪等人前述郵局帳戶往來紀錄明細表數紙
    （見偵查卷第二冊第三十八至第四十頁、第四十二至第四十三頁）等附卷可按。
    再觀諸上開「小陳」、「林先生」、「李芳廷」等人所共組之詐欺集團，係利用
    於各大報紙上刊登廣告，或寄發不實贈獎傳單、彩券等方式，以引誘不特定之大
    眾與之聯絡，復收集含被告在內之多人帳戶存摺、印章、提款卡，用以詐騙他人
    財物，其施用詐術之對象廣泛，且有組織與計劃，顯見「小陳」、「林先生」、
    「李芳廷」等人，均恃此種詐欺他人財物為生，有常業詐欺之犯行，並藉上開收
    集所得之帳戶以遂渠等掩飾因常業詐欺犯罪所得之財物，甚屬灼然。
  (三)被告雖辯稱：當時「小陳」係告訴伊帳戶是拿來作節稅用途，伊不知道「小陳」
    等人竟會有常業詐欺之行為，亦不知帳戶會被用來洗錢，伊無幫助洗錢之犯意云
    云。惟按，於郵局或銀行等金融機構開設存款帳戶，請領存摺及提款卡一事，原
    係針對個人身分之社會信用而予以資金流通，具有強烈之屬人性，而金融帳戶為
    個人理財之工具，於郵局或銀行等金融機構申請開設存款帳戶亦無任何特殊之資
    格限制，一般民眾皆可以存入最低開戶金額之方式，任意於銀行或郵局等金融機
    構申請開設存款帳戶，且一人並可於不同之金融機構申請多數之存款帳戶使用，
    此屬眾所周知之事實，亦為被告所應知；是依一般人之社會生活經驗，若見他人
    不以自己名義申請帳戶，反而向人收購或借用存款帳戶供己使用，衡情對於該等
    帳戶是否供洗錢等目的之不法使用，當有合理之懷疑；被告既係心智成熟之成年
    人，依其個人之智識及經驗，應可預見提供存摺、印章、提款卡等物供他人使用
    ，有幫助從事常業詐欺犯行之人以上開帳戶掩飾該他人犯罪所得財物之可能；然
    被告竟仍以六千元之代價，將其上開三帳戶之存摺、印章、提款卡等物，均交予
    真實姓名不詳之「小陳」使用，足見被告於主觀上對於其提供帳戶之行為，縱令
    因而幫助他人掩飾重大犯罪所得財物（即洗錢），亦不違反其本意，其有幫助洗
    錢之犯行及不確定故意，至為明確。況依被告所自承，其與「小陳」所約定之「
    出租」帳戶代價，郵局帳戶部分為每十日六千元，陽信銀行及合作金庫帳戶部分
    合計為每三月六千元（見本院九十一年十一月五日訊問筆錄第三頁），顯見其帳
    戶之「租金」堪稱高額；則「小陳」焉有可能自甘負擔如此巨額之「租金」（每
    月即高達二萬元），卻僅為利用被告所提供之帳戶以「節稅」？該名「小陳」之
    男子如何能在此等條件下「將本求利」，從中獲取「節稅」之利益，實屬匪夷所
    思之事；而被告對於此等無稽之談，又焉有輕易相信之理？從而，被告上開所辯
    ，均無非避重就輕之詞，不足採信甚明。
  (四)綜上所述，本件事證明確，被告犯行堪以認定。
二、核被告所為，係犯刑法第三十條第一項、修正後洗錢防制法第九條第一項之幫助
    掩飾因自己重大犯罪所得財物罪。查被告行為後，洗錢防制法業於九十二年二月
    六日修正公布，並於同年八月六日施行，依修正後洗錢防制法第九條第一項規定
    ：「犯第二條第一款（即掩飾或隱匿因自己重大犯罪所得財物或財產上利益）之
    罪者，處五年以下有期徒刑，得併科新臺幣三百萬元以下罰金」，與修正前洗錢
    防制法第九條第一項規定：「洗錢（即掩飾或隱匿因自己或他人重大犯罪所得財
    物或財產上利益）者，處五年以下有期徒刑，得併科新臺幣三百萬元以下罰金」
    ，兩者相較，其刑度相同，新法並無不利於被告，依刑法第二條第一項前段規定
    ，自應適用裁判時之法律即修正後洗錢防制法第九條第一項規定處斷。被告係幫
    助該「小陳」、「林先生」、「李芳廷」等人所組成之犯罪集團為洗錢之犯行，
    為幫助犯，依刑法第三十條第二項規定，減輕其刑。公訴人於起訴書內雖未敘及
    被害人翁小舜遭詐騙之事實部分，惟此僅係「小陳」等詐欺集團之正犯間常業詐
    欺、洗錢（掩飾自己因常業詐欺犯罪所得財物）犯行之一部，本件被告仍僅成立
    一個提供帳戶幫助洗錢之犯行，為事實上一罪，且此部分亦經檢察官移送併案審
    理（九十二年度偵字第一三○七八號），本院自得併予審究，附此敘明。爰審酌
    被告之犯罪動機係因誘於厚利，致蹈法網，其犯行對於告訴人甲○○、被害人翁
    小舜等人造成之損害非輕，且其行為助長社會上「人頭文化」歪風，導致重大犯
    罪追查不易，形成查緝死角，及其犯後仍飾詞卸責，態度難謂良好，惟於偵查中
    仍均配合調查等一切情狀，量處如主文所示之刑，並諭知易科罰金之折算標準。
    。又於被告行為後，刑法第四十一條業於九十年一月十日修正公布，於同年一月
    十二日生效，該條第一項前段將得易科罰金之範圍由「犯最重本刑為三年以下有
    期徒刑以下之刑之罪」修正擴大為「犯最重本刑為五年以下有期徒刑以下之刑之
    罪」，比較新舊法之結果，以新法有利於被告，依刑法第二條第一項前段之規定
    ，應適用修正後之規定，以諭知易科罰金之折算標準，附此敘明。被告因本件幫
    助洗錢犯行，得款六千元，已經其於本院訊問時供承明確，應依修正後洗錢防制
    法第十二條第一項規定，將其上開所得之財物六千元沒收之，如全部或一部不能
    沒收時，以其財產抵償之。
三、公訴意旨另以：被告乙○○前揭犯行，亦涉犯刑法第三十條第一項、第三百四十
    條之幫助常業詐欺罪嫌。惟按幫助犯除須對於其實施之幫助行為予以認識外，尚
    須對正犯所實施之構成要件行為有所認識或預見，始克相當；經查，本件被告將
    其如事實欄第一項所載之三帳戶存摺、印章、提款卡等物，交予該名「小陳」之
    男子以供其使用，依該等帳戶係供作「存、提款」及「匯款」之使用特性，被告
    僅可能預見上開帳戶係供作「小陳」等人掩飾自己重大犯罪所得款項之用，實無
    法認識「小陳」等詐欺集團成員所實施之常業詐欺犯行，其態樣及內容究屬如何
    ；亦即被告尚無從認識或預見該詐欺集團成員之正犯所為之常業詐欺犯行構成要
    件行為，自不能以常業詐欺罪之幫助犯相繩。此外，復查無其他積極證據足認被
    告有何幫助常業詐欺之犯行；不能證明被告有此部分犯罪，原應諭知無罪之判決
    ，惟公訴意旨認此部分與被告前開經論罪科刑之幫助洗錢犯行部分，有想像競合
    之裁判上一罪關係，爰不另為無罪之諭知，附此說明。
據上論斷，應依刑事訴訟法第二百九十九條第一項前段，修正後洗錢防制法第九條第
一項、第十二條第一項，刑法第二條第一項前段、第十一條前段、第三十條第一項、
第二項、第四十一條第一項前段，罰金罰鍰提高標準條例第二條，判決如主文。
本案經檢察官羅松芳提起公訴，檢察官陳玉珍到庭執行職務
中      華      民      國      九十二      年    十一    月    十一    日
                                        臺灣板橋地方法院刑事第一庭
                                            審判長法  官  梁宏哲
                                                  法  官  高玉舜
                                                  法  官  劉景宜
右正本證明與原本無異。
如不服本判決，應於判決送達後十日內，向本院提出上訴狀。
                                                  書記官  劉育君
中      華      民      國      九十二      年    十一    月    二十一  日
附錄本案論罪科刑法條全文
洗錢防制法第九條
洗錢者，處五年以下有期徒刑，得併科新臺幣三百萬元以下罰金。
以犯前項之罪為常業者，處一年以上七年以下有期徒刑，併科新臺幣一百萬元以上一
千萬元以下罰金。
法人之代表人、法人或自然人之代理人、受雇人或其他從業人員，因執行業務犯前二
項之罪者，除處罰行為人外，對該法人或自然人並科以各該項所定之罰金。但法人之
代表人或自然人對於犯罪之發生，已盡力為防止行為者，不在此限。
犯前三項之罪，於犯罪後六個月內自首者，免除其刑；逾六個月者，減輕或免除其刑
；在偵查或審判中自白者，減輕其刑。


司法院資訊處製作；財團法人民間司法改革基金會備份。
